【裁判字號】    91,訴,352
【裁判日期】    920314
【裁判案由】    返還不當得利
【裁判全文】
臺灣新竹地方法院民事判決  九十一年度訴字第三五二號
    原      告  甲○○○
    被      告  乙○○
右當事人間請求返還不當得利事件，本院判決如左：
    主      文
原告之訴及假執行之聲請均駁回。
訴訟費用由原告負擔。
    事      實
壹、原告方面：
一、聲明：
（一）被告應給付原告新台幣（下同）五十八萬八千六百三十五元，及自民國八十五
      年十二月一日起至清償日止按年息百分之五計算之遲延利息，並自九十年十二
      月一日起至分管協議止每年給付原告十一萬七千七百二十七元。
（二）願供擔保請准宣告假執行。
二、陳述：
    原告係坐落於新竹縣竹東鎮○○○段二七三、二七三之二十八、二七七、二七九
    之五、二七九之二十一、二七九之二十二、二八四之一四一、二八四之二五四號
    土地之共有人之一，應有部分為00000000分之0000000（原地號
    為二七三、二七七、二七九之五、二八四之一四一號，其他地號則自上開地號分
    割所得，以下簡稱系爭土地），於民國六十二年間經被告詐騙購入後，信託登記
    於被告名下，直至八十四年始依判決自被告名下移轉登記於原告名下。系爭土地
    購入後，二十餘年均由被告無償使用受益，原告並未收得分文。嗣於九十年十一
    月三十一日起原告再度請求被告給付相當於租金之不當得利，仍遭被告拒絕。按
    無法律上之原因而受有利益致他人受損害者，應返還其利益，民法第一百七十九
    條定有明文。原告所有之土地由被告使用受益至少二十八年，爰依據民法第一百
    七十九規定，請求被告給付依據公告地價百分之八計算之相當於五年租金損失之
    不當得利及自八十五年十二月一日起至清償日止，按年息百分之五計算之利息，
    暨自九十年十二月一日起至分管協議止，每年給付原告十一萬七千七百二十七元
    。
三、證據：提出所有權狀八份、本院八十二年度訴字第三○五號民事判決、新竹縣竹
    東鎮○○○段公告地價書、九十年十一月三十一日永吉郵局一一○號存證信函、
    六十三年六月二十七日會議記錄各乙份（以上皆影本）。
貳、被告方面：
一、聲明：原告之訴及假執行之聲請均駁回。
二、陳述；
（一）系爭土地係兩造與訴外人宋月影、苗沛雲、王秀媛、張拾惠、劉晏、王光校、
      楊立坦、武心、杜玉蘭、杜江梅、郭清林、王淑玉等十四人在六十二年共同出
      資合夥購買，復因系爭土地為農地，合夥購買人中僅被告具有自耕農身份及耕
      作能力，全體合夥購買人乃共同決議將土地信託在被告名下，由被告臨時耕種
      ，一切收成歸被告所得，而田賦及水費等則由被告負擔，並在六十五年八月二
      十二日由全體合夥購買人訂立「購買土地契約」乙紙在卷。
（二）嗣於九十年十一月三十日被告接獲原告要求給付相當租金之不當得利。被告並
      不反對原告就其應有部分進行法律上之分割或事實之分管，但應經過共同協議
      才能完成，原告未曾請求協議即請求被告給付租金，顯非有理。且被告耕作系
      爭土地扣除成本，根本無利可圖，無不當得利可言。
（三）縱被告耕作系爭土地有所利得，但被告利得之計算應非依據土地法為之，應依
      據耕地三七五減租條例計算之，即依該條例第二條前項規定，耕地地租租額不
      得超過主要作物正產品全年收穫總量千分之三百七十五。以系爭土地而言，正
      產物為稻米，土地等則為十等則，依據內政部核定之十等則農田每公頃稻米一
      年收穫量為七千二百台斤，系爭土地耕作面積為一點零九二五公頃，原告應有
      部分約為三十三分之八，據此計算原告所能請求之稻穀數量一年為七百一十五
      台斤（7200x1.0925x375/1000x8/33=715）。
（四）綜上，原告請求被告給付相當租金之不當得利，為無理由，請求駁回原告之訴
      。
三、證據：提出購買土地契約書乙紙為證。
    理      由
壹、程序方面
    訴狀送達後，原告不得將原訴變更或追加他訴。但擴張或減縮應受判決事項之聲
    明者，不在此限，民事訴訟法第二百五十五條第一項第三款定有明文。原告原聲
    明請求自九十年十二月一日起起算之遲延利息，嗣後擴張為自八十五年十二月一
    日起算之遲延利息，原告為聲明之擴張，與上開規定相符，自應准許，合先敘明
    。
貳、得心證之理由
一、兩造就原告為系爭土地共有人之一，系爭土地於六十二年間購入後，即信託登記
    於被告名下，直至八十四年始依判決，將原告出資對應之應有部分自被告名下移
    轉登記於原告名下。且系爭土地購入後即由被告無償耕作使用，原告於九十年十
    一月三十一日再度請求被告給付相當於租金之不當得利，仍遭被告拒絕之事實，
    均不爭執，並據原告提出所有權狀八份、本院八十二年度訴字第三○五號民事判
    決、九十年十一月三十一日永吉郵局一一○號存證信函各乙份為證，堪信為真。
二、惟被告就其在系爭土地上耕作是否不具法律上之理由，則抗辯稱，系爭土地係兩
    造與宋月影等人共同合夥購入，欲圖地價上漲時出售得利，因被告具有自耕農身
    份及自耕能力，因而將系爭土地信託登記被告名下，並且交由被告耕作，耕作所
    得由被告收取，但被告亦負擔系爭土地相關之賦稅及水費等，被告並非無正當權
    源耕作系爭土地，並非不當得利等語。經查：兩造與訴外人宋月影等十四人，在
    六十二年間共同合夥購入系爭土地，並在六十五年八月二十二日訂立購買土地契
    約書之事實，為兩造所是認，並有原告提出之六十二年二月二十七日之會議記錄
    及被告提出之購買土地契約書各乙紙為證，應堪認定。依據上開購買土地契約書
    內第五條但書亦明訂，系爭土地決議推由被告臨時耕作，一切收成歸被告所有，
    而田賦稅及水費等則由被告負擔。故被告抗辯稱，其經全體土地購買人（即實質
    上之全體所有權人）同意，具合法權源耕作系爭土地等語，應為可採。
三、雖原告主張，其在八十二年間已終止信託契約，並起訴請求被告將系爭土地中原
    告所有權應有部分移轉登記原告名下。原告終止信託契約即同時終止同意被告耕
    作系爭土地（原告應有部分），被告縱有上開購買土地契約書授權耕作，但原告
    部分業經原告合法終止，就原告所有之部分，被告無權繼續耕作云云。然查：兩
    造與訴外人宋月影等人就系爭土地訂立上開購買土地契約書，而該契約不僅就系
    爭土地信託登記部分有所約定，且系爭土地實質上係所有購買土地之人共有，任
    何一人均無法單獨處分或使用收益，故尚約定系爭土地出售、管理收益使用部分
    ，應以決議行之，故上開購買土地契約書係具有團體契約之性質。雖原告在八十
    二年間終止其所有權應有部分之信託契約，但如何使用收益共有之系爭土地仍應
    受上開購買土地契約之約束，尚非原告得以片面終止變更契約約定之效力。故原
    告主張其終止己有之系爭土地應有部分之信託登記之同時，亦終止購買土地契約
    書中關於將系爭土地其所有之應有部分交由被告耕作之決議云云，難謂有理。
四、原告另主張其出資合夥購入系爭契約係遭被告詐騙等語，然按當事人主張有利於
    己之事實者，就其事實有舉證之責任，民事訴訟法第二百七十七條前段定有明文
    。原告自應就其遭詐騙之事實為舉證，但原告並未舉證證明，故難認其主張為真
    。
五、綜上，被告雖無償耕作系爭土地，但其耕作之合法權源源自系爭土地實質上之所
    有權人全體之決議，該決議並列入其等簽訂之購買土地契約書，故被告無償耕作
    系爭土地，並非無法律上之原因，與不當得利以「無法律上之原因而受利益」之
    要件未合。原告依據不當得利之法律關係，請求被告給付相當於租金損害之不當
    得利，為無理由，應予以駁回。
六、因本案事證已臻明確，兩造其餘主張陳述及所提之證據，均毋庸再予審酌，附此
    敘明。
七、原告受敗訴判決，其假執行之聲請即失所依據，應併予駁回。
據上論結：原告之訴為無理由，並依民事訴訟法第七十八條判決如主文。
中      華      民      國    九十二    年      三      月     十四     日
                                     台灣新竹地方法院民事第一庭
~B法      官  黃珮禎
右為正本係照原本作成。
如對本判決上訴，須於判決送達後二十日內向本院提出上訴狀。
~B法院書記官  彭連喜
中      華      民      國    九十二    年      三      月     十七     日


司法院資訊處製作；財團法人民間司法改革基金會備份。
